【裁判字號】    91,上訴,1372
【裁判日期】    920109
【裁判案由】    違反公職人員選舉罷免法等
【裁判全文】
臺灣高等法院臺南分院刑事判決            九十一年度上訴字第一三七二號    Ｇ
      上  訴  人  臺灣臺南地方法院檢察署檢察官
      被      告  乙  ○  ○
右上訴人因被告違反公職人員選舉罷免法等案件，不服臺灣臺南地方法院九十一年度
訴字第八一七號中華民國九十一年十月十四日第一審判決（起訴案號：臺灣臺南地方
法院檢察署九十一年度偵字第五三八五號），提起上訴，本院判決如左：
      主      文
原判決撤銷。
乙○○意圖使候選人不當選，以文字傳播不實之事，足以生損害於他人，處有期徒刑
陸月，如易科罰金，以佰元折算壹日，褫奪公權貳年。
      事      實
一、乙○○與甲○○同為民國九十年第五屆臺南縣區域立法委員選舉候選人，於競選
    活動期間內，臺灣臺南地方法院檢察署檢察官於九十年十一月二十六日夜間率警
    執行搜索，查獲臺南縣永康市民代表大會主席陸愛華涉嫌為某縣長候選人與另一
    位立法委員候選人賄選之物品，聲請原審法院裁定羈押獲准，翌（二十七）日中
    時電子報記者蔡坤龍報導此項新聞，乙○○明知陸愛華非甲○○參選立法委員之
    樁腳，上開新聞報導亦無刊載甲○○與其樁腳涉嫌賄選被人贓俱獲之文字，竟意
    圖散布於眾並使甲○○不當選，於同年月二十九日印製不詳數量競選文宣，以文
    字傳播足以毀損甲○○名譽之不實事項刊載主標題「當選嘛無效！！」、副標題
    「甲○○、洪玉欽樁腳涉賄被人贓俱獲」等語，並註明「※取自中時電子報90年
    月日」，利用夾報方式散布於臺南縣地區民眾，使選民誤認甲○○之樁腳涉
    嫌賄選被人贓俱獲，對甲○○之選情有不利之影響，足以生損害於甲○○。
二、案經甲○○訴請臺灣臺南地方法院檢察署檢察官偵查起訴。
    理  由
一、訊據被告乙○○坦承與告訴人甲○○同為九十年第五屆臺南縣區域立法委員選舉
    候選人，於競選期間以夾報方式在台南縣地區散發上開競選文宣等情，惟否認有
    傳播不實之事，意圖使告訴人不當選之犯行，辯稱：其在九十年十一月二十九日
    印製競選文宣，以文字刊載上欄主標題「清廉戰歪哥！！」，副標題「一伊圖利
    判刑六年，一旦確定」、「二伊賄選一旦判刑確定」、「三侵佔、圖利一旦判刑
    確定」，一部分是其等自己整理，二、三部分是取材報紙的報導，下欄主標題「
    當選嘛無效！！」，副標題「甲○○、洪玉欽樁腳涉賄被人贓俱獲」，是表示告
    訴人涉賄及案外人洪玉欽的樁腳涉賄，關於涉賄報導都是經過求證的，依照釋字
    五○九號解釋經過查證不構成犯罪，文宣下欄部分中時電子報報導內容是案外人
    洪玉欽的部分，與告訴人無關，告訴人部分是指上欄報導的內容，亦即下欄副標
    題真意為告訴人涉賄與案外人洪玉欽樁腳涉賄之意云云。經查：
（一）被告於九十年十一月二十九日印製不詳數量競選文宣，刊載主標題「當選嘛無
      效！！」、副標題「甲○○、洪玉欽樁腳涉賄被人贓俱獲」等語，並註明「※
      取自中時電子報90年月日」，利用夾報方式散布於台南縣地區民眾等事實
      ，業據被告於本院審理時供認不諱，並有該競選文宣一份附於偵查（發查）卷
      可資佐證。
（二）被告辯稱：上開文宣以文字刊載上欄主標「清廉戰歪哥！！」，副標題「一伊
      圖利判刑六年，一旦確定」、「二伊賄選一旦判刑確定」、「三侵占、圖利一
      旦判刑確定」；下欄主標題「當選嘛無效！！」，副標題「甲○○、洪玉欽樁
      腳涉賄被人贓俱獲」，是表示告訴人涉賄及案外人洪玉欽的樁腳涉賄，關於涉
      賄報導都是經過求證的，依照釋字五○九號解釋經過查證不構成犯罪，文宣下
      欄部分中時電子報報導內容是案外人洪玉欽的部分，與告訴人無關，告訴人部
      分是指上欄報導的內容亦即下欄副標題真意為告訴人涉賄與案外人洪玉欽樁腳
      涉賄之意云云。查被告上開文宣下欄副標題「甲○○、洪玉欽樁腳涉賄被人贓
      俱獲」，雖註明「※取自中時電子報90年月日」，惟副標題「甲○○、洪
      玉欽樁腳涉賄被人贓俱獲」之報導事項，僅謂「：：：檢方表示，陸愛華涉嫌
      為某縣長候選人及某立委候選人賄選。」等語，並未指明某立法委員候選人係
      告訴人，且被告於偵查中亦供稱：「（是否陸愛華是甲○○的樁腳？）我知道
      他是洪玉欽的樁腳，不是甲○○的樁腳。」等語（見偵查卷第十頁正面），被
      告明知該項報導，係指立法委員候選人洪玉欽之樁腳涉賄被人贓俱獲，並非有
      關「『甲○○』：：：涉賄被人贓俱獲」，或「『甲○○：：：樁腳』涉賄被
      人贓俱獲」，卻仍以混淆是非方法，於上開文宣上以聳動標題「當選嘛無效！
      ！」、「甲○○、洪玉欽樁腳涉賄被人贓俱獲」，利用夾報方式散布於臺南縣
      地區民眾，而「甲○○、洪玉欽樁腳涉賄被人贓俱獲」之文句，就始未閱讀，
      實無從解釋為告訴人受賄及案外洪玉欽樁腳受賄被人贓俱獲之意思。其散布使
      選民誤認告訴人之樁腳涉嫌賄選被人贓俱獲，對告訴人之選情有不利之影響，
      被告顯有意圖使告訴人不當選，以文字傳播不實之事之故意。至於司法院大法
      官會議釋字第五○九號解釋，係針對刑法第三百十條第三項前段對於誹謗之能
      證明其為真實者不罰所為之解釋，對言論內容與事實相符者之保障，並藉以限
      定刑罰權之範圍，被告明知該項報導，係指立委候選人洪玉欽之樁腳涉賄被人
      贓俱獲，並非有關「『甲○○』：：：涉賄被人贓俱獲」，或「『甲○○：：
      ：樁腳』涉賄被人贓俱獲」，卻以文字傳播不實之事，被告對言論內容與事實
      顯然不相符，其引用司法院大法官會議釋字第五○九號解釋，以圖免於刑責，
      無足取。
（三）綜上所述，被告確有意圖使告訴人不當選，以文字傳播不實之事之犯行，其所
      辯無非卸責之詞，不足採信，事證明確，被告犯行堪以認定。
二、核被告所為，係犯公職人員選舉罷免法第九十二條之意圖使候選人不當選，以文
    字傳播不實之事罪。按公職人員競選期間，被告意圖使告訴人不當選，以文字傳
    播不實之事，足以生損害於告訴人之名譽時，雖同時符合刑法第三百十條第二項
    之誹謗罪與公職人員選舉罷免法第九十二條之意圖使候選人不當選，以文字傳播
    不實之事罪之犯罪構成要件，因係法規之錯綜關係，致一個犯罪行為，同時有數
    符合該犯罪構成要件之法條可以適用，應依法規競合法理，擇一公職人員選舉罷
    免法第九十二條規定論處（參閱最高法院八十七年度第六次刑事庭會議決議壹）
    ，公訴人認被告係犯刑法第三百十條第二項之加重誹謗罪及違反公職人員選舉罷
    免法第九十二條之意圖使候選人不當選，以文字傳播不實之事罪，以一行為觸犯
    上開二罪名，為想像競合犯，應依刑法第五十五條規定從一重處斷，容有誤會。
三、原審未詳查，以不能明被告犯罪，而為被告無罪之判決，即有未當。公訴人上訴
    指摘被告散發之文宣，有四項主題事實，縱使前三項事實皆有所本，亦不能因此
    即謂被告所為與事實不符之第四項標題「甲○○、洪玉欽樁腳涉賄被人贓俱獲」
    文宣具有正當性，原審輕描淡寫認被告此舉僅有「引人誤會之不當」，原審判決
    被告無罪，認事用法，均有未洽等語，為有理由，應由本院將原判決撤銷改判。
    爰審酌被告犯罪之動機、目的、手段、素行、犯罪所生危害及犯罪後之態度等一
    切情狀，量處如主文所示之刑，並諭知易科罰金之折算標準。又被告所犯公職人
    員選舉罷免法第九十二條之罪，經宣告有期徒刑以上之刑，爰依同法第九十八條
    第三項規定並宣告褫奪公權二年。
據上論結，應依刑事訴訟法第三百六十九條第一項前段、第三百六十四條、第二百九
十九條第一項前段、公職人員選舉罷免法第九十二條、第九十八條第三項、刑法第十
一條前段、第四十一條第一項前段、第三十七條第二項、罰金罰鍰提高標準條例第二
條，判決如主文。
本案經檢察官劉得鉦到庭執行職務。
中    華    民    國      九十二      年      一      月      九        日
                                  臺灣高等法院臺南分院刑事第二庭
                                      審判長法官  游    明    仁
                                            法官  林    永    茂
                                            法官  陳    清    溪
右正本證明與原本無異。
如不服本判決，應於判決送達後十日內向本院提出上訴狀，其未敘述理由者並應於提
出上訴狀後十日內向本院補提理由書（應附繕本)。
                                      法院書記官  趙    玲    瓏
中    華    民    國      九十二      年      一      月      十三      日
附錄：本判決論罪科刑條文
公職人員選舉罷免法第九十二條：
意圖使候選人當選或不當選，以文字、圖畫、錄音、錄影、演講或他法，散布謠言或
傳播不實之事，足以生損害於公眾或他人者，處五年以下有期徒刑。


司法院資訊處製作；財團法人民間司法改革基金會備份。
